臺灣臺北地方法院民事判決　　　　　　　96年度訴字第3835號
原　　　告　台灣中小企業銀行股份有限公司
法定代理人　丁○○
訴訟代理人　丙○○
被　　　告　飛鳥出版社有限公司
　　　　　　　　　　　　樓
兼　法　定
代　理　人　乙○○
人　　　　　　　　　　　樓
被　　　告　甲○○
訴訟代理人　乙○○
上列當事人間請求返還消費借貸款事件，本院於中華民國96年10
月19日言詞辯論終結，判決如下：
    主      文
被告應連帶給付原告新臺幣伍拾玖萬玖仟肆佰柒拾玖元及自民國
九十六年一月十三日起至清償日止，按週年利率百分之五點七計
算之利息，並自民國九十六年二月十三日起至民國九十六年八月
十二日止，按上開利率百分之十，自民國九十六年八月十三日起
至清償日止，按上開利率百分之二十計算之違約金。
訴訟費用新臺幣陸仟伍佰元由被告連帶負擔。
    事實及理由
一、原告起訴主張：
  (一)被告飛鳥出版社有限公司（下稱飛鳥公司）邀同被告乙○○
    、甲○○為連帶保證人，於民國94年8 月11日與其簽訂借據
    ，向其借款新臺幣（下同）78萬元，約定借款期間自94 年8
    月12日起至99年8 月12日止，利息按原告基準利息加年利率
    2.8%計付，嗣隨原告基準利率變動而調整，自實際撥款日起
    ，依年金法，按月平均攤還本息，第1次繳息日為94年9月12
    日，嗣後之繳款日為每月12日，逾期清償在6 個月以內者，
    按上開利率10%，超過6 個月者，按上開利率20%計付違約金
    ，如逾期不履行，視為全部到期。嗣於95年12月5 日另簽訂
    契據條款變更契約，約定利息改按原告基準利率加碼年1.9%
    機動計付（目前為週年利率5.7%），自95年12月12日起分11
    期，按月攤還本金5,000元，自96年11月12日起分34 期，按
    月平均攤本息。詎被告飛鳥公司僅繳款至96年1 月12日止，
    即未再依約繳款，尚結欠本金599,479 元，依上開約定，本
    件借款應視為全部到期，被告乙○○、甲○○為連帶保證人
    應負連帶清償責任，迭經催討無效，為此提起本件訴訟等情
    。
  (二)對被告抗辯所為之陳述：
    (1)消費借貸契約影本是否交付被告，不影響契約效力：按消
      費者保護法第21條及施行細則第21條規定係規範「特種買
      賣」之消費者權益，消費者保護法施行細則第21條規定企
      業經營者應依契約當事人之人數交付當事人分期付款買賣
      契約影本，本件消費借貸與分期付款買賣之法律關係不同
      ，不適用消費者保護法第二章第三節特種買賣之規定；又
      消費借貸契約之性質為要物契約而非要式契約，縱消費借
      貸契約之當事人未簽立書面契約，當貸與人交付金錢予借
      款人時，消費借貸契約即成立生效，亦即原告於94年8 月
      12日將78萬元撥付被告飛鳥公司之活期存款帳號000-00-0
      00000 帳戶，本件消費借貸契約即已成立生效，被告等即
      應依約負連帶清償責任，被告稱原告違反消費者保護法施
      行細則第21條規定，實有誤解。
    (2)系爭借據及授信約定書皆交由被告審閱後親自簽名蓋章，
      並無違反消費者保護法合理審期間規定。按借據冬註條款
      及授信約定書第19條約定載明「立約人於合理期間內審閱
      本契約及授信約定書全部條款，且充分瞭解並願遵守本約
      定書之全部約定」，被告等於94年8 月11日簽立借據及授
      信約定書時，業經原告核貸人員告知消費借貸契約內容，
      並經被告審閱後親自簽名蓋章，倘被告不知借款條件及每
      月清償金額，如何履行還款義務？
    (3)被告抗辯簽立契據條款變更契約時因時間緊迫，且字體細
      小無法詳讀契約條款，與事實不符。按被告飛鳥公司為減
      輕貸款壓力，於95年10月20日以書面向原告申請調降借款
      利率，展延還款期限，經原告核準後，變更後之利率較原
      約定利率低，並其還款方式亦較原約定為優，原告承辦人
      員並於簽約前已告知變更後之授信條件，被告乙○○對新
      舊借款條件知之甚詳，被告等若不同意或不瞭解新借款條
      件，不可能於該契約上簽名蓋章，被告之抗辯與事實不符
      ，不足採信。
    (4)授信約定書並未違反誠信、平等互惠原則。按授信約定書
      並未使被告負擔不能預知或不能控制之危險，而違約時，
      亦未使被告負不相當之賠償責任，並無違反誠信、平等互
      惠原則。
  (三)並聲明：如主文第1項所示。
二、被告則辯以：被告等簽訂系爭借據、授信約定書及契約條款
    變更契約時，因條款字體細小，無法詳讀條款，而原告承辦
    人員亦未明確告知條款內容，被告等在承辦人員要求下，即
    匆匆簽名蓋章，又簽約後，原告並未交付契約書副本，原告
    所訂定型化契約之條款對被告等很不公平，違反誠信原則及
    平等互惠原則，違反消費者保護法第12條、第13條規定，又
    簽約時，原告並未交付契約書副本予借款人及連帶保證人，
    亦違反同法施行細則第21條規定。而被告除本件債務外，尚
    有微形企業、華泰銀行及其他多家銀行卡債共計約270 萬元
    ，被告曾於95年10月與原告債務協商，每月繳17,000多元，
    原告並未告知已經視同解約，又被告母親為重度殘障者，每
    個月之房租、外傭費、飲食費等支出約需6 萬元，原告若堅
    持收取約定之利息並34期清償完畢，被告勢需將上開支出全
    部拿來清償借款，而無法維持日常生活所需，故希望原告能
    接受被告之還款條件等語。並聲明：原告之訴駁回。
三、得心證之理由：
  (一)按定型化契約並非無效之契約，而係在契約有顯失公平之情
    形時，法律定有種種調整兩造契約關係、彌補弱勢一方以達
    衡平之機制，或於該當法律規定之要件時，該部分約定無效
    ，但定型化契約條款非即必對消費者明顯不利或違反誠實信
    用原則，仍需就個案為具體審查，不可遽謂定型化契約當然
    等同不利消費者或違反誠信之契約。現代社會，個人日常生
    活常有大量之締約需求，倘所有契約均要求由交易雙方個別
    商議，於交易速度與締約成本上顯不可行，定型化契約實係
    因應現代交易型態所必須之締約方式，並非僅因企業經營者
    單方利益考量而採行之制度，其本質仍係雙方意思合致而訂
    立之契約。而私法自治、契約自由乃為我國民法之基石，蓋
    自由市場提供締約雙方充分選擇締約對象、締約條件之機會
    ，締約雙方於理性判斷下均會追求自身最大利益，雙方意思
    表示合致而締結之契約將達雙方最大利益，於此前提下，公
    權力無須過度介入，否則反將因管制措施妨害最大利益之達
    成，至於個別當事人因自身疏忽等情況，致以較差之條件締
    約，除符合其他法定要件（如：得撤銷）外，亦不得據以主
    張不受契約之拘束，此由民法對一般法律行為，僅在有違反
    強行規定或公序良俗，始例外認為無效，否則均允當事人自
    由形成一節即明；於定型化契約中，因考量締約地位、資訊
    之不對等，法律特別擴大司法機關介入規制之程度，於定型
    化約款有違反誠信原則、對消費者顯失公平之情況時，使其
    歸於無效（消保法第12條參照），餘者仍應回歸私法自治、
    契約自由之原則，對契約之效力予以尊重，是以司法對定型
    化契約之規制，應僅在企業經營者濫用其締約優勢地位，以
    違反誠信原則、對消費者顯失公平之約款圖謀己利之範圍內
    始加以介入，若無此等依法應認為無效之情形，法院對當事
    人意思合致之契約內容即應予以尊重，此由消費者保護法第
    12條、同法施行細則第14條均以約款對消費者「顯」失公平
    、消費者負擔「顯」不相當、「顯」有不利於消費者等為約
    款無效之要件可見一斑，是倘契約約款尚未達明顯不公平、
    不相當之狀況，法律上均應承認其效力，縱該契約係以定型
    化約款之形式為之，亦與一般私法行為相同，原則上均屬有
    效，僅於有法定情形始例外無效，評價上並無二致，若僅因
    契約係屬定型化契約，即由法院就約款內容之對價關係嚴加
    審核，一旦不能認定雙方之給付義務客觀價完全相等，即逕
    予宣告無效，顯過度干預前開法律所容許之契約自由範圍，
    亦與民法之基本精神不符。系爭借據、授信約定書及契據條
    款變更契約，係屬定型化契約自應受民法及消費者保護法關
    於定型化契約之規範，被告主張系爭定型化契約對被告不公
    平並違反誠實信用原則，應就個案為具體審查，經查，系爭
    借據及授信約定書並未使被告承擔不可預知或不能控制之風
    險，亦未使其負擔顯不相當之賠償責任，被告抗辯上開契約
    屬定型化契約，對其不公平並違反誠信、平等互惠原則，顯
    屬無據；又被告抗辯無合理審閱期間，並未舉證以實其說，
    顯無足採。
  (二)按借用人應於約定期限內，返還與借用物種類、品質、數量
    相同之物；遲延之債務，以支付金錢為標的者，債權人得請
    求依法定利率計算之遲延利息，但約定利率較高者，仍從其
    約定；當事人得約定債務人不履行債務時，應支付違約金，
    民法第478條、第233條第1項、第250條第1項分別定有明文
    。又按連帶保證債務之所謂連帶，係指保證人與主債務人負
    同一債務，對於債權人各負全部給付之責任而言，此參照民
    法第272條第1項規定連帶債務之文義甚明。依此，連帶保證
    債務對債權人而言，與連帶債務相同，依民法第273條第1項
    規定，連帶債務之債權人，得對債務人中之一人或數人，同
    時或先後請求全部或一部之給付。又連帶保證人雖應負連帶
    債務而喪失先訴及檢索抗辯權，然仍不失為保證債務之一種
    ，依民法第740 條規定，保證債務，除契約另有訂定外，包
    含主債務之利息、違約金、損害賠償及其他從屬於主債務之
    負擔。再依民法第748 條規定，數人保證同一債務者，除契
    約另外約定外，應連帶負保證責任。經查，被告等簽訂借據
    向原告借款78萬元，原告業於94年8 月12日將該款項撥入被
    告飛鳥公司之帳號000-00-000000 帳戶內，按消費借貸契約
    為要物契約，原告既已將借貸款項撥付，被告並已受領，是
    本件消費借貸契約已成立無訛，被告雖抗辯原告並未交付契
    約書副本予被告，惟此並無損消費借貸關係之成立，況被告
    亦得於簽約後主動向原告索取，被告臨訟抗辯原告未交付契
    約書副本違背消費者保護法施行細則第21條規定，顯非可採
    。又原告主張被告飛鳥公司未依約還款，已如前述，被告乙
    ○○、甲○○就上開債務既為被告飛鳥公司之連帶保證人，
    自應就系爭借款債務負連帶清之責。從而，原告依消費借貸
    及連帶保證之法律關係請求被告連帶給付及如主文第1 項所
    示之本金、利息及違約金為有理由，應予准許。至被告抗辯
    尚有積欠微形企業、華泰銀行及其他多家卡債約270 萬之債
    務，及需照顧重度殘障之母親，希望原告接受被告還款條件
    云云，非得對抗原告請求之事由，並無礙於本件消費借貸關
    係之成立，併此敘明。
  (三)從而，原告依消費借貸及連帶保證之法律關係請求被告連帶
    給付如主文第1 項所示之本金、利息及違約金為有理由，應
    予准許。
  (四)本件訴訟費額，依後附計算書確定如主文所示金額。
據上論結，本件原告之訴為有理由，依民事訴訟法第385條第1項
前段、第78條，判決如主文。
中    華    民    國    96    年    10    月    31    日
                  民事第四庭    法  官  余明賢
以上為正本係照原本作成
如對本判決上訴須於判決送達後20日內向本院提出上訴狀
中    華    民    國    96    年    10    月    31    日
                                書記官  楊勝欽
計  算  書
┌───────┬───────┬──────────┐
│ 項　　　　目 │金額（新臺幣）│ 備              註 │
├───────┼───────┼──────────┤
│第一審裁判費  │    6,500元   │                    │
├───────┼───────┴──────────┤
│合        計  │    6,500元                         │
└───────┴──────────────────┘
